ACORDAO-COMPLETO-2436372

ACÓRDÃO 11958/2020 ATA 38/2020 - SEGUNDA CÂMARA

VISTOS, relatados e discutidos os atos de pensão civil instituídas por José Airton Castro Toledo e Clóvis Pereira da Silva e concedidas pela Diretoria de Inativos e Pensionistas do Comando do Exército. 
ACORDAM os ministros do Tribunal de Contas da União, reunidos em sessão da 2ª Câmara, ante as razões expostas pela relatora, e com fundamento nos artigos 71, inciso III, da Constituição Federal de 1988, 1º, inciso V, e 39, incisos I e II, da Lei 8.443/1992 e no art. 260 do Regimento Interno do TCU, em:
9.1. considerar legal o ato de concessão de pensão civil instituída por José Airton Castro Toledo e determinar seu registro;
9.2. atribuir a chancela de exclusão por duplicidade do ato de pensão civil instituída por Clóvis Pereira da Silva;
9.3. dar ciência desta deliberação à Diretoria de Inativos e Pensionistas do Comando do Exército e às interessadas.

Atos iniciais de pensões civis concedidas pela Diretoria de Inativos e Pensionistas do Comando do Exército.

Segunda Câmara

Diretoria de Inativos e Pensionistas.

3. Interessadas: Adriana Rejane Ramos Toledo (CPF XXX.524.180-XX), Cecília Ramos Toledo (CPF XXX.861.590-XX) e Celeni Lourenço da Silva (CPF XXX.456.057-XX).

13.1. Ministros presentes: Augusto Nardes (na Presidência), Aroldo Cedraz, Raimundo Carreiro e Ana Arraes (Relatora).
13.2. Ministros-Substitutos presentes: Marcos Bemquerer Costa e André Luís de Carvalho.

ANA ARRAES

Adoto com parte inicial do relatório a instrução da Secretaria de Fiscalização de Pessoal, que contou com a anuência de seu corpo dirigente (peças 5 e 6) :
"INTRODUÇÃO
1. 	Trata-se de atos de concessão de pensão civil, submetidos, para fins de registro, à apreciação do Tribunal de Contas da União (TCU) , de acordo com o art. 71, inciso III, da Constituição Federal. Os atos foram cadastrados e disponibilizados ao TCU por intermédio do Sistema de Apreciação e Registro de Atos de Admissão e Concessões (Sisac) , na forma dos arts. 2º, caput e inciso III, e 4º, caput, da Instrução Normativa - TCU 78/2018.
EXAME TÉCNICO
Procedimentos aplicados
2. 	Os procedimentos para exame, apreciação e registro de atos de pessoal encontram-se estabelecidos na Instrução Normativa - TCU 78/2018 e na Resolução - TCU 206/2007. Em seus arts. 4º, § 2º, e 3º, § 3º, respectivamente, essas normas dispõem que os atos de pessoal disponibilizados por meio do Sisac devem ser submetidos a crítica automatizada do próprio sistema, com base em parâmetros predefinidos.
3. 	Relativamente aos atos de concessão de pensão civil, as rotinas de crítica das informações cadastradas no Sisac foram elaboradas e validadas levando-se em conta as peculiaridades desses atos. Os itens de verificação do sistema compreendem prazos e fundamentos legais, assim como eventuais ocorrências de acumulação. Trata-se de verificações mais abrangentes, minuciosas e precisas do que aquelas que podem ser realizadas por mãos humanas, proporcionando um nível de segurança ainda maior.
4. 	As críticas também consideram os registros do Sistema Integrado de Administração de Recursos Humanos (Siape) . O Siape disponibiliza informações atualizadas sobre as parcelas que integram os benefícios, diferentemente, portanto, do Sisac, que informa as parcelas no momento do registro do ato. Essa confrontação com o Siape fornece uma visão atual e verdadeira da situação, o que permite descaracterizar irregularidades e inconsistências que, embora constantes do Sisac, já foram corrigidas.
5. 	Além da crítica automatizada, há verificação humana adicional no caso de haver alertas do sistema ou informações não formatadas, como esclarecimentos do gestor ou do controle interno.
Exame das constatações
6. 	O conjunto das verificações a que os atos foram submetidos encontra-se discriminado em detalhes nas páginas que precedem esta instrução. Não foi constatada qualquer irregularidade.
7. 	Cabe registrar que, para os atos em que o controle interno realizou o exame no âmbito da competência definida nos arts. 11 e 12 da Instrução Normativa - TCU 78/2018, esse também foi seu entendimento.
8. 	Assim, cabe proposta de que os atos sejam considerados legais e registrados.
CONCLUSÃO
9. 	A abrangência e a profundidade das verificações levadas a efeito fundamentam convicção de legalidade dos atos. Assim, cabe proposta no sentido de que sejam considerados legais, promovendo-se o seu registro.
PROPOSTA DE ENCAMINHAMENTO
10. 	Ante o exposto, propõe-se considerar legais e determinar o registro dos atos de	 concessão de pensão civil integrantes deste processo, com fundamento nos arts. 71, inciso III, da Constituição Federal, 1º, inciso V, e 39, inciso II, da Lei 8.443/1992 e 260, § 1º, do Regimento Interno do Tribunal de Contas da União."
2.	Discordando parcialmente da proposta da unidade instrutiva, o procurador Rodrigo Medeiros de Lima, representando o Ministério Público junto ao TCU, assim se pronunciou (peça 8) :
	"Trata-se da análise dos atos iniciais de duas pensões civis concedidas pela Diretoria de Inativos e Pensionistas do Comando do Exército
2.	Após aplicação das críticas automáticas, a Secretaria de Fiscalização de Pessoal (Sefip) propôs a legalidade e registro dos atos (peças 5-6) .
3.	Observa-se, em relação ao ato à peça 2, que trata da pensão civil instituída por Clovis Pereira da Silva em favor de Celeni Lourenço da Silva, na condição de viúva, que há outro ato inicial relativo à mesma pensão civil, com o número de controle 10003380-05-1997-000344-5, já apreciado pela legalidade no âmbito do processo TC Processo 011.423/1997-8 (peça 7) .
4.	Em razão disso, este representante do Ministério Público de Contas da União opina por que o Tribunal atribua ao ato de peça 2 a chancela de exclusão por duplicidade, consoante Acórdão 2100/2010-TCU-Plenário, uma vez que já houve apreciação pela legalidade da pensão civil. Quanto ao ato de peça 3, anuímos à proposta da Sefip de legalidade e registro."
	É o relatório.

não há.

Procurador Rodrigo Medeiros de Lima.

PENSÃO CIVIL. LEGALIDADE DE UM ATO. EXCLUSÃO POR DUPLICIDADE DE OUTRO. CIÊNCIA.

PENSÃO CIVIL (PCIV)

Secretaria de Fiscalização de Pessoal (Sefip).

Trata-se de atos iniciais de duas pensões civis concedidas pela Diretoria de Inativos e Pensionistas do Comando do Exército.
Após examinar a documentação relativa a esses atos, a Secretaria de Fiscalização de Pessoal (Sefip) propõe que ambos sejam considerados legais, promovendo-se-lhes os registros.
O representante do Ministério Público junto ao TCU, procurador Rodrigo Medeiros de Lima, acompanhou a proposta da unidade técnica em relação ao ato de José Airton Castro Toledo, mas discordou do encaminhamento pela legalidade do ato de Clóvis Pereira da Silva. O douto procurador constatou que esta Corte de Contas já apreciou pela legalidade ato inicial relativo à mesma pensão civil instituída em favor de Celeni Lourenço da Silva, por meio do TC Processo 011.423/1997-8.
Em razão disso, opinou pela atribuição da chancela de exclusão por duplicidade do referido ato, nos termos do Acórdão 2100/2010-TCU-Plenário. 
De fato, as informações constantes do documento à peça 7 demonstram que ato idêntico foi apreciado neste TCU por meio daquele processo; em decorrência, anuo à proposta do representante do MPTCU.
	Ante o exposto, voto por que seja adotada a minuta de acórdão que submeto à apreciação deste Colegiado.
TCU, Sala das Sessões Ministro Luciano Brandão Alves de Souza, em 27 de outubro de 2020.
ANA ARRAES 
Relatora